【裁判字號】    96,勞小上,4
【裁判日期】    970530
【裁判案由】    給付違約金
【裁判全文】
臺灣士林地方法院民事判決             96年度勞小上字第4號
上  訴  人  甲○○
被上訴人    陽信商業銀行股份有限公司
                    統一編號：00000000號
法定代理人  丙○○
訴訟代理人  乙○○
            丁○○
上列當事人間請求給付違約金事件，上訴人對於中華民國96年3
月28日本院士林簡易庭96年度士勞小字第2 號第一審判決提起上
訴，本院於民國97年5 月15日言詞辯論終結，判決如下：
    主  文
上訴駁回。
第二審訴訟費用新台幣壹仟伍佰元由上訴人負擔。
    事實及理由
一、被上訴人起訴主張：被上訴人自民國95年7 月24日起僱用上
    訴人擔任初級辦事員，依兩造勞動契約第5 條之約定，如上
    訴人服務年資未屆滿1 年而離職者，應支付被上訴人違約金
    新台幣（下同）5 萬元；該違約金之約定係損害賠償額預定
    之性質，即被上訴人因招募新進員工，須支付招募成本及訓
    練費用（包括於求職網站登錄招募廣告、面試及通知之費用
    ，主管教授相關課程之訓練費用），為使所訓練之員工不於
    短期內離職而影響營運，並保障被上訴人對員工付出之心血
    而設，並無何顯失公平之處。被上訴人於95年7 月13日發書
    面報到通知予上訴人時，即同時寄發該勞動契約，上訴人則
    於95年7 月23日簽署，期間並無與被上訴人磋商、變更或刪
    除該契約內容之情形，上訴人既於合理審閱期間後簽署同意
    該條款，基於契約自由之原則，自應受該契約之拘束。嗣上
    訴人於95年7 月31日即行離職，實際服務年資僅6 日，依上
    開勞動契約之約定自應給付違約金，詎上訴人拒不給付，爰
    依上開勞動契約第5 條請求上訴人給付被上訴人5 萬元，及
    自95年9 月27日（支付命令送達翌日）起至清償日止，按年
    息百分之5 計算之利息等語（原審判令上訴人應給付被上訴
    人6,000 元及其法定遲延利息，其餘之訴駁回，駁回部分被
    上訴人並未表示不服，業已確定）。
二、上訴人對其自95年7 月24日受僱於被上訴人，於同年月31日
    離職一事並不爭執，惟以：(一)被上訴人規定之上班時間為週
    一至週五上午8 時50分至下午5 時20分，雖中午有所謂30分
    鐘休息時間，但員工於該休息時間不能午睡及出外用餐，實
    際上無法自行運用該時間，故每日工作時間實為8 小時30分
    ，每2 週已達85小時，此一工作時間之規定與限制，上訴人
    於簽訂勞動契約前並不知悉，且違反勞動基準法（下稱勞基
    法）第30條及第35條之規定；又上訴人到職後第4 天，被上
    訴人即持關於「中國國民黨黨產應還給全國國民」之公投提
    案單要求上訴人簽署，同事及主管亦曾告知被上訴人會要求
    員工入黨，對上訴人造成極大心理壓力，即屬違反就業服務
    法第5 條第1 項之規定；再系爭勞動契約第5 條第3 款之規
    定，就是否負擔離職違約金因男女不同而有差異，被上訴人
    亦違反兩性平等工作法第11條之規定；另上訴人所負責之業
    務為「金融業務之推展」，此業務乃銀行須繼續維持之經濟
    活動，被上訴人竟與上訴人簽訂1 年之定期勞動契約，亦不
    符合勞基法第9 條之規定；故上訴人係依勞基法第14條第1
    項第6 款之規定，以雇主違反勞動契約或勞工法令致有損害
    勞工權益之虞為由，不經預告終止勞動契約，非屬可歸責於
    上訴人之事由致債務不履行，當無違約責任可言。(二)系爭勞
    動契約為被上訴人預定用於僱用新進員工而訂定之定型化契
    約，其中關於違約金之約定係片面加重員工之責任，依民法
    第247 條之1 ，該約定之條款應屬無效等語，資為抗辯。
三、原審對於被上訴人之請求，判決上訴人應給付被上訴人6,00
    0 元及自95年9 月27日起至清償日止，按年息百分之5 計算
    之利息。上訴人就其敗訴部分提起上訴，聲明：(一)原判決不
    利於上訴人部分廢棄。(二)上開廢棄部分，被上訴人在第一審
    之訴駁回。被上訴人對原審駁回部分並未表示不服，於本院
    答辯聲明為請求駁回上訴。
四、按當事人主張有利於己之事實者，就其事實有舉證之責任，
    民事訴訟法第277 條前段定有明文。而主張法律關係存在之
    當事人，須就該法律關係發生所須具備之特別要件，負舉證
    責任，主張法律關係變更或消滅之當事人，則須就該法律關
    係變更或消滅所須具備之特別要件，負舉證責任，此為舉證
    責任分配原則。次按雇主違反勞動契約或勞工法令致有損害
    勞工權益之虞者，勞工得不經預告終止契約，勞動基準法第
    14條第1 項第6 款固有明文，惟依上開規定終止契約，應自
    知悉其情形之日起30日內為之，同條第2 項亦已明定。本件
    上訴人自95年7 月24日起受僱於被上訴人，而於95年7 月31
    日離職之事實，有系爭勞動契約及辭呈等影本各1 份在卷可
    證（見原審卷第41頁、本院卷第50頁），且為兩造所不爭執
    ，應堪認定。上訴人主張其於95年7 月31日離職，係依勞基
    法第14條第1 項第6 款而終止勞動契約云云，惟查：上訴人
    於親自簽署之辭呈上所表明之離職原因係「因個人職涯計畫
    ，故提出辭呈」，有該辭呈影本1 份可稽（見本院卷第50頁
    ），而其於95年7 月24日到職日即知悉被上訴人關於工作時
    間之規定及限制，於簽署勞動契約前亦已看過勞動契約，卻
    至95年12月4 日本件先行調解程序時始當庭主張被上訴人有
    違反勞基法第14條第1 項第6 款之情形，之前則未曾主張一
    事，亦據上訴人當庭自承（見本院卷第35、36頁），是上訴
    人於95年7 月31日離職時，顯非以被上訴人違反勞動契約或
    勞工法令致有損害其權益之虞而終止契約之事實，堪予認定
    。上訴人辯稱於離職當日即曾向主管表明係因無法接受公司
    之規定而離職，不惟與其辭呈內容相悖，且未舉何證據以實
    其說，揆諸上開說明，自難遽信為真正。
五、次按依照當事人一方預定用於同類契約之條款而訂定之契約
    ，為加重他方當事人責任之約定，按其情形顯失公平者，該
    部分約定無效，固為民法第247 條之1 第2 款所明定，惟88
    年4 月21日民法債編增訂該條規定之立法理由，乃鑑於我國
    國情及工商發展之現況，經濟上強者所預定之契約條款，他
    方每無磋商變更之餘地，為使社會大眾普遍知法、守法，防
    止契約自由之濫用及維護交易之公平，而列舉4 款有關他方
    當事人利害之約定，而為原則上之規定，明定「附合契約」
    之意義，及各款約定按其情形顯失公平時，其約定為無效。
    是該條第2 款所謂「加重他方當事人之責任」，應係指一方
    預定之契約條款，為他方所不及知或無磋商變更之餘地而言
    ，而所稱「按其情形顯失公平者」，則係指依契約本質所生
    之主要權利義務，或按法律規定加以綜合判斷有顯失公平之
    情形而言（最高法院91年度台上字第2336號判決、94年度台
    上字第2340號判決要旨參照）。本件上訴人抗辯系爭勞動契
    約內違約金之約定，為片面加重上訴人之責任，對其顯失公
    平，該部分約定依民法第247 條之1 之規定應屬無效云云，
    經查：系爭勞動契約第5 條約定：「乙方（即上訴人）同意
    離職時應完成離職手續。除有左列各款情形之一者外，服務
    年資未屆滿一年而離職者，應支付甲方（即被上訴人）違約
    金伍萬元整：1.因可歸責於甲方之事由，甲方依工作規則及
    有關規章終止勞動契約者。2.乙方因傷病未能痊癒，經全民
    健康保險特約醫院或診所出具診斷書，證明乙方喪失原有工
    作能力者。3.女性員工因結婚為顧及家庭因素無法續任工作
    ，經甲方核准者。4.乙方申請留職停薪，經甲方核准者」等
    語，有該勞動契約影本1 份可佐；而被上訴人與每位員工就
    相關勞動條件達成共識後，將分別與員工簽訂勞動契約，被
    上訴人與上訴人簽訂之系爭勞動契約除薪資、假別條件不同
    外，其餘條件均與被上訴人僱用之其他經驗資訊人員相同一
    事，業據被上訴人所自承（見原審卷第39頁反面），是系爭
    勞動契約之內容係上訴人預定用於與多數員工成立勞動契約
    關係而訂定，符合民法第247 條之1 之適用前提，應屬無疑
    。惟查：系爭勞動契約於被上訴人於95年7 月13日發予上訴
    人錄取通知時，即一併寄予上訴人，而前揭勞動契約第5 條
    關於違約金之約定，係以粗體字型顯示，嗣上訴人於95年7
    月23日親自簽署系爭勞動契約，並於隔日攜往被上訴人處報
    到之事實，有陽信商業銀行行政總管理處95年7 月13日95陽
    信行政人字第07089 號函及該勞動契約可稽（見原審卷第41
    、42頁），是系爭勞動契約第5 條關於違約金之約定，應為
    上訴人於簽署前所得知悉及注意，並得經相當時間審酌被上
    訴人公司之形象、規模、願意提供之薪資、工作內容、發展
    機會，及上訴人個人生涯規劃等一切情狀後始為同意，並無
    上訴人所不及知或無磋商變更餘地之情形存在。而被上訴人
    為金融業者，為使其金融本業及相關支援業務（包括資訊系
    統之維護、處理及儲存）運作順暢、提昇競爭力且避免人才
    斷層等目的，於招募員工時希望員工任職滿1 年，乃基於人
    力資源調度及企業運作上之考量，且其為因應員工離職所須
    支付之重新招募員工、教育訓練費用及人力資源調度之不便
    等成本，而於系爭勞動契約中約定損害賠償預定額之違約金
    ，尚無違背法律強制或禁止規定，亦不悖於公共秩序及善良
    風俗；是就勞動契約本質所生之主要權利義務，併按法律規
    定加以綜合判斷，系爭勞動契約第5 條關於違約金之約定，
    亦難謂有何顯失公平之情形存在。揆諸前揭說明，上訴人抗
    辯系爭勞動契約第5 條關於違約金之約定依民法第247 條之
    1 之規定應屬無效云云，尚不足採。
六、惟按約定之違約金過高者，法院得減至相當之數額，民法第
    252 條定有明文，此項核減，法院得以職權為之，亦得由債
    務人訴請法院核減，且不論懲罰性違約金或損害賠償額預定
    性違約金均有適用（最高法院79年台上字第1612號判例、82
    年度台上字第2529號判決要旨參照）。再法院酌定違約金時
    ，應審酌一般客觀事實、社會經濟狀況、當事人所受損害之
    情形，以為酌定之標準（最高法院49年台上字第807 號判例
    、79年台上字第1612號判例參照）。查被上訴人主張成為人
    力招募網站會員、長期刊登招募員工訊息所需之費用，1 年
    共計6 萬9,000 元，上訴人任職被上訴人期間曾接受2 日之
    員工訓練，授課講師2 日之薪資為7,751 元等事實，業經其
    提出陽信商業銀行行政總管理處95年7 月28日95行政人字第
    07207 號函暨上課名單影本1 份為證（見原審卷第35頁正反
    面），並為上訴人所不爭執（見原審卷第46頁），堪信為真
    實；而兩造之約定薪資為月薪3 萬2,370 元，被上訴人已按
    上訴人之任職期間為給付之情，則有系爭勞動契約可參，亦
    為兩造所不爭執；故原審衡酌系爭勞動契約中上訴人之原定
    薪資，以及被上訴人對上訴人投入之教育訓練成本，並因上
    訴人任職6 日即行離職所須支付之重新招募費用與所生之人
    力資源調度不便等一切情況，認被上訴人請求請求上訴人支
    付5 萬元損害賠償預定性違約金，尚屬過高，應酌減至6,00
    0 元始稱允當，逾此部分，則為不相當，不予准許，核無不
    當。
七、從而，被上訴人依系爭勞動契約第5 條請求上訴人給付6,00
    0 元，及自支付命令狀繕本送達翌日即95年9 月27日起至清
    償日止，按年息百分之5 計算之利息，為有理由，應予准許
    ，逾此部分之請求則屬無據，應予駁回。原審就應准許之部
    分，為上訴人敗訴之判決，並依職權為假執行宣告，於法核
    無違誤，上訴人仍執陳詞求為廢棄改判，自無理由，應予駁
    回其上訴。
八、本件第二審訴訟費用額確定為1,500元，應由上訴人負擔。
九、本件事證已臻明確，兩造其餘攻擊防禦方法及舉證，經審酌
    與本件判決結果不生影響，爰不一一論述，附此敘明。
十、據上論結，本件上訴為無理由，依民事訴訟法第436 條之1
    第3 項、第449 條第1 項、第78條、第87條第1 項，判決如
    主文。
中    華    民    國    97    年    5     月    30    日
                  民事第一庭  審判長法  官  黃小瑩
                                    法  官  馬傲霜
                                    法  官  陳靜芬
以上正本係照原本作成。
本件判決不得上訴。
中    華    民    國    97    年    6     月    3     日
                                    書記官  阮弘毅


司法院資訊處製作；財團法人民間司法改革基金會備份。
